臺灣高等法院高雄分院民事判決
111年度重上字第85號
上  訴  人  何萬傑  
訴訟代理人  吳佳融律師
被上訴人    周富美  

訴訟代理人  洪千琪律師
            蔡玉燕律師
上列當事人間請求返還不當得利事件，上訴人對於中華民國111
年6月7日臺灣高雄地方法院110年度重訴字第236號第一審判決提
起上訴，本院於111年9月13日言詞辯論終結，判決如下：
    主  文
上訴駁回。
第二審訴訟費用由上訴人負擔。
    事實及理由
一、上訴人起訴主張：上訴人於民國101年9月26日將上訴人所有
    之高雄市○○區○○段○○○段0000地號土地及其上1373建號建物
    （門牌：高雄市○○區○○路0號3樓之3；以下合稱系爭至聖路
    房地），以新臺幣（下同）6,500,000元出售，所得價金其
    中6,228,057元於同年10月1日匯入上訴人之華南商業銀行大
    昌分行帳號000000000000號帳戶（下稱系爭帳戶）內。詎被
    上訴人（上訴人母親）竟利用管理系爭帳戶之機會，擅自從
    該帳戶提領9,120,000元，將其中8,620,000元存入被上訴人
    帳戶內，不當取得6,228,057元之利益，爰依不當得利之法
    律關係起訴，聲明：被上訴人應給付上訴人6,228,057元，
    及自起訴狀繕本送達翌日起至清償日止，按週年利率百分之
    五計算之利息，並陳明願供擔保請准宣告假執行。
二、被上訴人則以：上該至聖路房地是被上訴人所有，其因當時
    上訴人為職業軍人有水電等優惠，故而借名登記在上訴人名
    下，系爭華南銀行帳戶亦係借用上訴人名義，然而實際上係
    供被上訴人使用，帳戶內之錢實質上屬被上訴人所有，至聖
    路房地出售所得款項乃被上訴人所得支配，無不當得利可言
    。況，至聖路房地及系爭帳戶內之金錢（含出售至聖路房地
    所得價金），均屬被上訴人所有，業據兩造另件請求所有權
    移轉登記事件之確定判決（即本院109年度上字第46號，見
    原審重訴字卷第19頁至27頁；此事件經最高法院以109年台
    上字第1699號裁定駁回上訴確定）認定明確，具爭點效，不
    容上訴人再事爭執等語，資為抗辯。
三、原審判決駁回上訴人之訴及其假執行聲請。上訴人不服，上
    訴請求廢棄原判決，改判如上揭聲明所示；被上訴人則請求
    駁回上訴。
四、兩造不爭執事項：
  ㈠被上訴人有從系爭帳戶提領9,120,000元，將其中8,620,000
    元（含系爭房地售得價金6,228,057元）存入被上訴人帳戶
    。
五、本院判斷：
    被上訴人主張系爭至聖路房地係借名登記在上訴人名下乙情
    ，為上訴人所否認，是而被上訴人自應就其所主張有借名登
    記之利己事實，負舉證責任。若上訴人就此該利己之待證事
    實，能證明在經驗或論理法則上，足以推認待證事實存在之
    間接事實，即無不可，非以直接證明該待證事實為必要。經
    查：
  ㈠被上訴人主張至聖路房地係於民國85年5月間以總價650萬元
    買受，交付400萬元予賣方，餘款則辦理貸款，之後被上訴
    人於86年間，將其所有坐落高雄市○○區○○路00000號房屋出
    售後，即於86年6月25日用上該所得價金將該至聖路房地貸
    款還清（原審審重訴卷第35頁）乙情，為上訴人所不爭執，
    堪信為真實。上訴人係於民國82年間甫從軍校畢業，距買受
    系爭房屋之時僅約3年，衡情其當無鉅資可購屋，佐以被上
    訴人約於1年後之86年6月間，即以其同年出售皓東路房地所
    得款項用以清償上該銀行貸款，及被上訴人於至聖路房屋買
    入後，即亦遷入該屋居住至101年房屋售出為止等情，足認
    被上訴人主張系爭房地係其出資購買，非無所本。
  ㈡系爭房地出售所得價金，其中之622萬8057元於101年10月1日
    匯入上訴人名下之系爭華南銀行帳戶。就此，上訴人在兩造
    另件請求所有權移轉登記事件中（原審法院107年訴字第146
    7號、本院109年上字第46號、最高法院109年台上字第1699
    號；以下稱前案）就曾據為主張：系爭華南銀行帳戶所匯入
    之622萬8057元，係出售系爭房地所得之價金，屬其所有云
    云。惟查，據證人何萬俊（即上訴人哥哥）在該另案證陳：
    「至聖路房地是我爸媽出錢以何萬傑名義買的，因為當時他
    要先結婚，加上他是軍人，有水電優待」（高雄地院前案一
    審訴字卷第55頁背面），對於系爭華南銀行帳戶之使用情形
    ，亦據證人何坤鏞在該另案證陳：從爸爸還在世時，何萬傑
    除自己郵局帳戶是自己的錢，並持有該行提款卡外，他其餘
    所有名下金融機構帳戶內的錢，都是媽媽的，並由媽媽保管
    使用他的存摺、印鑑、提款卡，這是因為他是軍人，利息免
    稅，且媽媽很信任他，所以用他的名字開戶，兄弟姊妹都知
    道，他自己也親口承認。．．．．．．。後來他跟媽媽不OK後，才
    在106年左右去申請補發存摺」（同上卷第61頁至65頁背面
    ），何萬俊亦證陳：我打電話給何萬傑說要跟他借華銀帳戶
    內的錢，他跟我說那是媽媽的錢，他也不能做主，我說先不
    要讓媽媽知道，之後我就回媽媽住○地○○○○路0號3樓之3去拿
    本子、印鑑去領款，當時媽媽應該是出國旅遊，何萬傑的印
    鑑章、證件、存摺平常都由媽媽保管（同上卷第53至57頁）
    。何萬俊、何坤鏞乃上訴人之兄、姊，就其所聞見之事實，
    為上該陳述，足堪採信。系爭房地出售所得於101年10月1日
    匯入實際上由被上訴人使用之系爭華銀帳戶後，除了於同年
    月9日匯出200萬元至上訴人之子何世堯之郵局帳戶外（同上
    卷43頁），於101年10月2日、10月15日、10月30日及102年3
    月11日、9月30日依序各滙出220萬元、85萬元、120萬元、8
    0萬元、177萬元至被上訴人所有之另一華南銀行帳戶（共計
    682萬元），於102年6月28日轉出100萬元，被上訴人復於10
    1年10月30日由其所有華南銀行帳戶存入120萬元至系爭華銀
    帳戶，及於102年6月28日存入150萬元，有華南銀行存款往
    來明細表暨對帳單、汽車買賣契約書可考（前案一審訴字卷
    115、116頁），稽之系爭華南銀行帳戶向來均由上訴人使用
    ，上述由系爭華南帳戶轉到被上訴人所有之另一華南銀行帳
    戶的款項，逾售屋之價金，然未見上訴人有異議之表示，綜
    合上情觀之，足可推認被上訴人主張系爭房地係其所有，而
    僅借名登記在上訴人名下，故出售所得價金屬其所得，被上
    訴人有處分、運用之權限等語，可信真實。
  ㈢上訴人雖以：其於107年間因與被上訴人間有該前案訴訟，故
    而前往查調系爭華南銀行帳戶明細，始知被上訴人將售屋所
    得款項全部匯到被上訴人帳戶云云為辯（原審雄司調字卷第
    11頁；即起訴狀第2頁），上訴人甚且在前案即主張被上訴
    人於101年10月用「先隱瞞、後強迫」方式，賣掉上訴人名
    下之系爭房子，拿走650萬元（前案訴字卷第24頁、原審重
    訴卷第74頁），惟被上訴人否認上訴人係於107年間始知情
    ，辯陳：上訴人於102年7月8日即親自將同亦借用上訴人名
    義，而供被上訴人使用之玉山銀行帳戶銷戶，將該帳戶餘額
    152萬8486元轉帳到系爭帳戶，提出銷戶取款憑條及系爭帳
    戶存款往來明細表暨對帳單為證（原審法院審重訴卷第53、
    55頁），可知上訴人當時就已知情，並非107年間才知悉（
    同上卷第37頁）。就被上訴人之上揭抗辯，嗣經上訴人於言
    詞辯論時，承認其知悉系爭房地出售之過程（重訴卷第33頁
    ），足徵上訴人主張其不知售屋及款項去處等情，與事實不
    符，而上訴人係於101年間至嘉義買房住居，並稱其迄至108
    年間尚在繳納買該屋每月約2萬元之房貸（重訴卷第74頁）
    ，然至聖路房地及系爭華南銀行帳戶若非僅係借名登記及借
    名開戶，而係實際為被上訴人所有及使用，衡情上訴人當無
    不予提領使用或就被上訴人上揭行為予以異議作為之理。是
    而綜合證人何萬俊、何坤鏞所證及上述各情，足以認定系爭
    房地僅係借名登記上訴人名下，該房屋出售所得之款項，不
    屬上訴人終局取得。至於上訴人另執其父親何傳文（95年10
    月殁）生前於94年4月9日所寫致兒女之一封信，其中提到「
    萬俊、萬傑名下各有住處，我放心了」（重訴卷第43頁），
    即何萬俊名下有寶興路房屋1幢，上訴人名下有系爭至聖路
    房屋1幢，父親當時即明確表示系爭房地屬上訴人所有，可
    見無借名登記關係云云。惟微論系爭房屋難認屬何傳文所有
    ，且上情係何博文指上訴人兄弟2人「名下」各有房屋1幢而
    已，至於各該名下房屋，實際上有無存在借名登記關係，並
    無從藉此得以釐清或排除，上訴人執此主張，自非可取。
六、綜上，至聖路房地僅係借名登記在上訴人名下，系爭華南銀
    行帳戶於106年之前，亦係被上訴人以該帳戶運用其資金，
    該房地出售所得價金終局非屬上訴人所有，上訴人主張被上
    訴人無法律上原因而受有622萬8,057元利益，致上訴人受損
    害，請求被上訴人返還該622萬8,057元本息，核屬無據，不
    應准許。原審判決駁回其訴及假執行聲請，並無違誤。上訴
    論旨猶執詞指摘原判決不當，求予廢棄改判，為無理由，應
    予駁回上訴。又，上訴人雖聲請訊問何萬俊，詢其系爭房地
    是否為借名登記？系爭華南銀行帳戶金錢之歸屬等情（本院
    卷第81、82頁）。查系爭房地是否為借名登記及帳戶金錢之
    使用、歸屬等情，業據何萬俊在前案就此為證述，已如前述
    ，並經本院調閱該案卷無訛，自無贅為無益訊問之必要。本
    件攸關爭點之基礎事實已明，兩造其餘攻防及所提資料，暨
    被上訴人所為爭點效之抗辯，均無碍判決結果，不再逐一贅
    敘。
據上論結，本件上訴為無理由，依民事訴訟法第449條第2項、第
1項、第78條，判決如主文。　　　　
中　　華　　民　　國　　111 　年　　9 　　月　　30　　日
                            民事第三庭    
                                審判長法  官 許明進
                                      法  官 張維君
                                      法  官 周佳佩
以上正本證明與原本無異。
如對本判決上訴，須於判決送達後20日內向本院提出上訴狀，其
未表明上訴理由者，應於上訴後20日內向本院提出上訴理由書（
均須按他造當事人之人數附繕本）。上訴時應提出委任律師或具
有律師資格之人之委任狀，並依附註條文規定辦理。如委任律師
提起上訴者，應一併繳納上訴審裁判費。
中　　華　　民　　國　　111 　年　　10　　月　　3 　　日
                                      書記官 林明威
　　　　　　　　　　　　　　　　
附註：
民事訴訟法第466條之1：
對於第二審判決上訴，上訴人應委任律師為訴訟代理人，但上訴
人或其法定代理人具有律師資格者，不在此限。
上訴人之配偶、三親等內之血親、二親等內之姻親，或上訴人為
法人、中央或地方機關時，其所屬專任人員具有律師資格並經法
院認適當者，亦得為第三審訴訟代理人。
第1項但書及第2項情形，應於提起上訴或委任時釋明之。